ACORDAO-COMPLETO-2449212

ACÓRDÃO 1438/2021 ATA 3/2021 - PRIMEIRA CÂMARA

VISTOS, relatados e discutidos estes autos que tratam de atos iniciais de aposentadoria emitidos no âmbito do Tribunal Regional do Trabalho da 11ª Região/AM e RR em favor das Sras. Claudia Mara Azedo Peixoto, Olinda Claudino de Souza e Shirley Maria Santos da Silva,
ACORDAM os Ministros do Tribunal de Contas da União, reunidos em sessão da Primeira Câmara, diante das razões expostas pelo Relator, com fundamento no art. 71, inciso III, da Constituição Federal e nos arts. 1º, inciso V, 39, inciso II, e 45 da Lei 8.443/1992, em:
9.1. considerar ilegais os atos de aposentadoria das Sras. Claudia Mara Azedo Peixoto (XXX.631.202-XX) , Olinda Claudino de Souza (XXX.753.262-XX) e Shirley Maria Santos da Silva (XXX.408.512-XX) , recusando seus registros;
9.2. dispensar o ressarcimento das quantias indevidamente recebidas, em boa-fé, pelas interessadas, consoante o Enunciado 106 da Súmula de Jurisprudência deste Tribunal;
9.3. determinar ao Tribunal Regional do Trabalho da 11ª Região/AM e RR que:
9.3.1. faça cessar, no prazo de 15 (quinze) dias, contado a partir da ciência desta deliberação, os pagamentos decorrentes do ato impugnado, sob pena de responsabilidade solidária da autoridade administrativa omissa, consoante disposto nos arts. 71, inciso IX, da Constituição Federal e 262 do Regimento Interno desta Corte;
9.3.2. dê ciência desta deliberação às interessadas, alertando-as de que o efeito suspensivo proveniente da interposição de eventuais recursos, caso não providos, não as eximem da devolução dos valores indevidamente percebidos após a notificação;
9.3.3. envie a esta Corte de Contas, no prazo de 30 (trinta) dias, por cópia, comprovante de que as interessadas tiveram ciência desta deliberação;
9.3.4. adote as providências pertinentes no sentido de dar efetivo cumprimento à modulação de efeitos da tese de repercussão geral fixada no Recurso Extraordinário 638.115 em relação aos "quintos" incorporados aos proventos das interessadas, ajustando a referida incorporação aos termos legais, e transformando os eventuais valores excedentes em parcela compensatória passível de absorção em virtude de qualquer reajuste ocorrido nos proventos das interessadas.

Atos de Aposentadoria emitidos no âmbito do Tribunal Regional do Trabalho da 11ª Região/AM e RR para fins de registro.

Primeira Câmara

Tribunal Regional do Trabalho da 11ª Região/AM e RR.

3. Interessados/Responsáveis:
3.1. Interessados: Claudia Mara Azedo Peixoto (XXX.631.202-XX); Olinda Claudino de Souza (XXX.753.262-XX); Shirley Maria Santos da Silva (XXX.408.512-XX).

13.1. Ministros presentes: Jorge Oliveira (na Presidência) e Benjamin Zymler (Relator).
13.2. Ministros-Substitutos convocados: Augusto Sherman Cavalcanti e Weder de Oliveira.

BENJAMIN ZYMLER

Adoto como relatório o parecer da unidade técnica, cujos termos são os seguintes:
"INTRODUÇÃO
Trata-se de atos de aposentadoria, submetidos, para fins de registro, à apreciação do Tribunal de Contas da União (TCU) , de acordo com o art. 71, inciso III, da Constituição Federal.  Os atos foram cadastrados e disponibilizados ao TCU por intermédio do Sistema e-Pessoal, na forma do art. 2º e 4º da Instrução Normativa TCU 78/2018.
Os atos desse processo pertencem às seguintes unidades:
Unidade emissora: Tribunal Regional do Trabalho da 11ª Região/AM e RR.
Unidade cadastradora:  Tribunal Regional do Trabalho da 11ª Região/AM e RR.
Subunidade cadastradora: Seção de Inativos e Pensionistas.
EXAME TÉCNICO
Procedimentos aplicados
Os procedimentos para exame, apreciação e registro de atos de pessoal encontram-se estabelecidos na Instrução Normativa TCU 78/2018 e na Resolução TCU 206/2007. Essas normas dispõem que os atos de pessoal disponibilizados por meio do e-Pessoal devem ser submetidos previamente a críticas automatizadas, com base em parâmetros predefinidos.
As críticas das informações cadastradas na etapa de coleta do ato foram elaboradas e validadas levando-se em conta as peculiaridades de cada ato. Os itens verificados nessa etapa são inerentes a dados cadastrais, fundamentos legais, mapa de tempo, ficha financeira, assim como eventuais ocorrências de acumulação. Trata-se de verificações abrangentes, minuciosas e precisas e sem a necessidade de ação humana e, portanto, menos suscetível a falhas. As críticas aplicadas estão discriminadas no sistema, no Menu e-Pessoal, opção "Crítica", que podem ser acessadas mediante concessão de perfil específico a servidores do TCU responsáveis pela análise.
Além das críticas automatizadas, há verificação humana adicional no caso de haver alertas do sistema ou informações não formatadas, como esclarecimentos do gestor ou do controle interno.  
As críticas também consideram os registros do Sistema Integrado de Administração de Recursos Humanos (Siape) . O Siape disponibiliza informações atualizadas sobre as parcelas que integram os proventos, diferentemente, portanto, do e-Pessoal, que informa as parcelas no momento do registro do ato. 
Essa confrontação com o Siape fornece uma visão atual e verdadeira da situação, o que permite descaracterizar irregularidades e inconsistências que, embora constantes do e-Pessoal, já foram corrigidas.
As verificações detectadas nos atos encontram-se discriminadas na aba de pendências de cada ato no sistema e-Pessoal, bem como nos espelhos dos atos contemplados por esta instrução.
Exame das Constatações
Ato: 44707/2020 - Interessado: CLAUDIA MARA AZEDO PEIXOTO - CPF: XXX.631.202-XX
Parecer do Controle Interno: considerar o ato Legal com esclarecimentos. Justificativa:  Cumpre esclarecer que o presente ato está sendo reenviado a este Tribunal em 22/06/2020, por determinação constante no item 3, do Ofício-Circular n. 001/2020-TCU/Sefip, de 30/4/2020. Esclareço, ainda, que o ato em questão, embora tenha sido reenviado no e-Pessoal, já havia sido enviado no SISAC e com a devida apreciação do Controle Interno, à época. 
Constatações e análises: 
1.1.1. Houve o registro de pelo menos uma rubrica com 'Denominação para análise pelo TCU = Vantagem de caráter pessoal (569 - VPNI-VANT.PES.L-9527 (DECIMOS) INATI (Vantagem de caráter pessoal - Incorporação de quintos/décimos de função) - R$ 5.334,79) .
Justificativa do Gestor de Pessoal: Não há. Verificação efetuada no âmbito do TCU.
Análise do Controle Interno:  Não há. Verificação efetuada no âmbito do TCU.
Análise da unidade técnica (Sefip/TCU) :
É ilegal a concessão da vantagem de quintos em razão do exercício de funções comissionadas após o advento da Lei 9.624/1998.
1.1.2. Ato e-Pessoal em substituição a ato Sisac devolvido de acordo com comunicado da presidência do TCU.
Justificativa do Gestor de Pessoal: Não há. Verificação efetuada no âmbito do TCU.
Análise do Controle Interno:  Não há. Verificação efetuada no âmbito do TCU.
Análise da unidade técnica (Sefip/TCU) : Ato em substituição a ato SISAC devolvido com entrada original no TCU na data de 19/7/2016.
1.1.3. O Controle interno emitiu parecer pela legalidade com esclarecimentos.
Justificativa do Gestor de Pessoal: Não há. Verificação efetuada no âmbito do TCU.
Análise do Controle Interno:  Não há. Verificação efetuada no âmbito do TCU.
Análise da unidade técnica (Sefip/TCU) :
Os esclarecimentos do controle interno não interferem na análise do ato.
O detalhamento da inconsistência acima elencada encontra-se no anexo II dessa instrução. 
Encaminhamento do ato: 
Considerar ILEGAL e recusar registro  do ato de Aposentadoria de CLAUDIA MARA AZEDO PEIXOTO do quadro de pessoal do órgão/entidade Tribunal Regional do Trabalho da 11ª Região/AM e RR, com base nos arts. 71, inciso III, da Constituição Federal, 1º, inciso V, e 39, inciso II, da Lei 8.443/1992 e 260, § 1º, do Regimento Interno.
Com fulcro no art. 262, caput, do Regimento Interno deste Tribunal, determinar ao órgão/entidade Tribunal Regional do Trabalho da 11ª Região/AM e RR que: 
dê ciência, no prazo de quinze dias, contados da notificação, do inteiro teor desta deliberação ao interessado, alertando-o de que o efeito suspensivo proveniente da interposição de eventuais recursos junto ao TCU não o exime da devolução dos valores percebidos indevidamente, caso o recurso não seja provido.
no prazo de trinta dias, contados da ciência da decisão, envie a este Tribunal documentos comprobatórios de que o interessado cujo ato foi impugnado está ciente do julgamento deste Tribunal.
Ato: 47094/2020 - Interessado: SHIRLEY MARIA SANTOS DA SILVA - CPF: XXX.408.512-XX
Parecer do Controle Interno: considerar o ato Legal com esclarecimentos. Justificativa:  Cumpre esclarecer que o presente ato está sendo reenviado a este Tribunal em 25/06/2020, por determinação constante no item 3, do Ofício-Circular n. 001/2020-TCU/Sefip, de 30/4/2020. Esclareço, ainda, que o ato em questão, embora tenha sido reenviado no e-Pessoal, já havia sido enviado no SISAC e com a devida apreciação do Controle Interno, à época. 
Constatações e análises: 
1.1.4. Houve o registro de pelo menos uma rubrica com 'Denominação para análise pelo TCU = Vantagem de caráter pessoal (49 - VPNI-VANT.PES.L-9527 (DECIMOS) INATIVOS (Vantagem de caráter pessoal - Incorporação de quintos/décimos de função) - R$ 940,77) .
Justificativa do Gestor de Pessoal: Não há. Verificação efetuada no âmbito do TCU.
Análise do Controle Interno:  Não há. Verificação efetuada no âmbito do TCU.
Análise da unidade técnica (Sefip/TCU) :
É ilegal a concessão da vantagem de quintos em razão do exercício de funções comissionadas após o advento da Lei 9.624/1998.
1.1.5. O Controle interno emitiu parecer pela legalidade com esclarecimentos.
Justificativa do Gestor de Pessoal: Não há. Verificação efetuada no âmbito do TCU.
Análise do Controle Interno:  Não há. Verificação efetuada no âmbito do TCU.
Análise da unidade técnica (Sefip/TCU) :
Os esclarecimentos do controle interno não interferem na análise do ato.
1.1.6. Ato e-Pessoal em substituição a ato Sisac devolvido de acordo com comunicado da presidência do TCU.
Justificativa do Gestor de Pessoal: Não há. Verificação efetuada no âmbito do TCU.
Análise do Controle Interno:  Não há. Verificação efetuada no âmbito do TCU.
Análise da unidade técnica (Sefip/TCU) : Ato em substituição a ato SISAC devolvido com entrada original no TCU na data de 24/5/2016.
O detalhamento da inconsistência acima elencada encontra-se no anexo II dessa instrução. 
Encaminhamento do ato: 
Considerar ILEGAL e recusar registro  do ato de Aposentadoria de SHIRLEY MARIA SANTOS DA SILVA do quadro de pessoal do órgão/entidade Tribunal Regional do Trabalho da 11ª Região/AM e RR, com base nos arts. 71, inciso III, da Constituição Federal, 1º, inciso V, e 39, inciso II, da Lei 8.443/1992 e 260, § 1º, do Regimento Interno.
Com fulcro no art. 262, caput, do Regimento Interno deste Tribunal, determinar ao órgão/entidade Tribunal Regional do Trabalho da 11ª Região/AM e RR que: 
dê ciência, no prazo de quinze dias, contados da notificação, do inteiro teor desta deliberação ao interessado, alertando-o de que o efeito suspensivo proveniente da interposição de eventuais recursos junto ao TCU não o exime da devolução dos valores percebidos indevidamente, caso o recurso não seja provido.
no prazo de trinta dias, contados da ciência da decisão, envie a este Tribunal documentos comprobatórios de que o interessado cujo ato foi impugnado está ciente do julgamento deste Tribunal.
Ato: 49282/2020 - Interessado: OLINDA CLAUDINO DE SOUZA - CPF: XXX.753.262-XX
Parecer do Controle Interno: considerar o ato Legal com esclarecimentos. Justificativa:  Cumpre esclarecer que o presente ato está sendo reenviado a este Tribunal em 02/07/2020, por determinação constante no item 3, do Ofício-Circular n. 001/2020-TCU/Sefip, de 30/4/2020. Esclareço, ainda, que o ato em questão, embora tenha sido reenviado no e-Pessoal, já havia sido enviado no SISAC e com a devida apreciação do Controle Interno, à época. 
Constatações e análises: 
1.1.7. Houve o registro de pelo menos uma rubrica com 'Denominação para análise pelo TCU = Vantagem de caráter pessoal (49 - VPNI-VANT.PES.L-9527 (DECIMOS) INATIVOS (Vantagem de caráter pessoal - Incorporação de quintos/décimos de função) - R$ 1.567,95) .
Justificativa do Gestor de Pessoal: Não há. Verificação efetuada no âmbito do TCU.
Análise do Controle Interno:  Não há. Verificação efetuada no âmbito do TCU.
Análise da unidade técnica (Sefip/TCU) :
É ilegal a concessão da vantagem de quintos em razão do exercício de funções comissionadas após o advento da Lei 9.624/1998.
1.1.8. Ato e-Pessoal em substituição a ato Sisac devolvido de acordo com comunicado da presidência do TCU.
Justificativa do Gestor de Pessoal: Não há. Verificação efetuada no âmbito do TCU.
Análise do Controle Interno:  Não há. Verificação efetuada no âmbito do TCU.
Análise da unidade técnica (Sefip/TCU) : Ato em substituição a ato SISAC devolvido com entrada original no TCU na data de 3/6/2016.
1.1.9. O Controle interno emitiu parecer pela legalidade com esclarecimentos.
Justificativa do Gestor de Pessoal: Não há. Verificação efetuada no âmbito do TCU.
Análise do Controle Interno:  Não há. Verificação efetuada no âmbito do TCU.
Análise da unidade técnica (Sefip/TCU) :
Os esclarecimentos do controle interno não interferem na análise do ato.
O detalhamento da inconsistência acima elencada encontra-se no anexo II dessa instrução. 
Encaminhamento do ato: 
Considerar ILEGAL e recusar registro  do ato de Aposentadoria de OLINDA CLAUDINO DE SOUZA do quadro de pessoal do órgão/entidade Tribunal Regional do Trabalho da 11ª Região/AM e RR, com base nos arts. 71, inciso III, da Constituição Federal, 1º, inciso V, e 39, inciso II, da Lei 8.443/1992 e 260, § 1º, do Regimento Interno.
Com fulcro no art. 262, caput, do Regimento Interno deste Tribunal, determinar ao órgão/entidade Tribunal Regional do Trabalho da 11ª Região/AM e RR que: 
dê ciência, no prazo de quinze dias, contados da notificação, do inteiro teor desta deliberação ao interessado, alertando-o de que o efeito suspensivo proveniente da interposição de eventuais recursos junto ao TCU não o exime da devolução dos valores percebidos indevidamente, caso o recurso não seja provido.
no prazo de trinta dias, contados da ciência da decisão, envie a este Tribunal documentos comprobatórios de que o interessado cujo ato foi impugnado está ciente do julgamento deste Tribunal.
CONCLUSÃO
A abrangência e a profundidade das verificações levadas a efeito fundamentam convicção de que os atos 47094/2020, 49282/2020 e 44707/2020 podem ser apreciados pela ilegalidade, em razão das irregularidades apontadas no item Exame das Constatações desta instrução, que representam afronta à legislação e à jurisprudência de referência.
Os aludidos atos deram entrada neste Tribunal há menos de cinco anos, não sendo aplicável, portanto, o procedimento de contraditório e ampla defesa determinado pelo Acórdão 587/2011-TCU-Plenário.
PROPOSTA DE ENCAMINHAMENTO
Ante o exposto, com fundamento no art. 71, inciso III, da Constituição Federal, no art. 1º, inciso V, e art. 39, incisos I e II, da Lei 8.443/1992, no art. 260 do Regimento Interno do Tribunal de Contas da União, propõe-se: 
Considerar ILEGAIS e recusar registro  dos atos de Aposentadoria de SHIRLEY MARIA SANTOS DA SILVA, OLINDA CLAUDINO DE SOUZA e CLAUDIA MARA AZEDO PEIXOTO do quadro de pessoal do órgão/entidade Tribunal Regional do Trabalho da 11ª Região/AM e RR, com base nos arts. 71, inciso III, da Constituição Federal, 1º, inciso V, e 39, inciso II, da Lei 8.443/1992 e 260, § 1º, do Regimento Interno.
Com fulcro no art. 262, caput, do Regimento Interno deste Tribunal, determinar ao órgão/entidade Tribunal Regional do Trabalho da 11ª Região/AM e RR que: 
no prazo de trinta dias, contados da ciência da decisão, envie a este Tribunal documentos comprobatórios de que o interessado cujo ato foi impugnado está ciente do julgamento deste Tribunal.
dê ciência, no prazo de quinze dias, contados da notificação, do inteiro teor desta deliberação ao interessado, alertando-o de que o efeito suspensivo proveniente da interposição de eventuais recursos junto ao TCU não o exime da devolução dos valores percebidos indevidamente, caso o recurso não seja provido."
2.	O Ministério Público junto a esta Corte de Contas manifestou-se de acordo com a proposta formulada pela unidade técnica.
	É o Relatório.

não há

Procurador Marinus Eduardo De Vries Marsico.

APOSENTADORIA. INCLUSÃO, NOS PROVENTOS, DA VANTAGEM RELATIVA A "QUINTOS" EM DESACORDO COM A LEGISLAÇÃO DE REGÊNCIA. ILEGALIDADE. NEGATIVA DE REGISTRO. DETERMINAÇÕES.

APOSENTADORIA (APOS)

Secretaria de Fiscalização de Pessoal (SEFIP).

Em julgamento, atos iniciais de aposentadoria emitidos no âmbito do Tribunal Regional do Trabalho da 11ª Região/AM e RR em favor das Sras. Cláudia Mara Azedo Peixoto, Shirley Maria Santos da Silva e Olinda Claudino de Souza.
2.	Instruindo o feito, a Secretaria de Fiscalização de Pessoal - Sefip exarou parecer pela negativa de registro dos atos, tendo em vista a "concessão da vantagem de quintos em razão do exercício de funções comissionadas após o advento da Lei 9.624/1998".
3.	O Ministério Público junto a esta Corte de Contas manifestou-se de acordo com a proposta da unidade técnica.
4.	Acompanho as conclusões dos pareceres, por seus fundamentos, sem prejuízo de tecer as seguintes considerações.
5.	Informam os autos que as interessadas tiveram incluídos em seus proventos de aposentadoria parcelas decorrentes do exercício de função comissionada, sendo que parte delas foi incorporada após a definitiva extinção do instituto, ocorrida em 8/4/1998, com a publicação da Lei 9.624/1998.
6.	Sobre a matéria, o entendimento fixado em regime de repercussão geral pelo Supremo Tribunal Federal (STF) é no sentido de que "ofende o princípio da legalidade a decisão que concede a incorporação de quintos pelo exercício de função comissionada no período de 8/4/1998 até 4/9/2001, ante a carência de fundamento legal" (Tema 395, RE 638.115) .
7.	Outrossim, no que diz respeito à modulação dos efeitos da referida decisão, a Suprema Corte, ao apreciar embargos de declaração opostos por diversos sindicatos de servidores públicos e pelo Ministério Público Federal, manifestou-se no sentido de que somente poderiam manter de forma definitiva os quintos incorporados no período de 8/4/1998 até 4/9/2001 os servidores públicos beneficiados por decisão judicial transitada em julgado.
8.	De outro lado, caso a incorporação irregular esteja assentada em decisão administrativa do órgão jurisdicionado ou em decisão judicial sem trânsito em julgado, o pagamento da parcela estaria assegurado "até sua absorção integral por quaisquer reajustes futuros concedidos aos servidores".
9.	Veja-se, a propósito, o seguinte trecho da ata de julgamento dos embargos de declaração apreciados em 18/12/2019, modulando os efeitos do que restou decidido no RE 638.115/CE, in verbis:
"O Tribunal, por maioria, acolheu parcialmente os embargos de declaração, com efeitos infringentes, para reconhecer indevida a cessação imediata do pagamento dos quintos quando fundado em decisão judicial transitada em julgado (...) . No ponto relativo ao recebimento dos quintos em virtude de decisões administrativas, o Tribunal, em razão de voto médio, rejeitou os embargos e, reconhecendo a ilegitimidade do pagamento dos quintos, modulou os efeitos da decisão de modo que aqueles que continuam recebendo até a presente data em razão de decisão administrativa tenham o pagamento mantido até sua absorção integral por quaisquer reajustes futuros concedidos aos servidores. (...) Por fim, o Tribunal, por maioria, também modulou os efeitos da decisão de mérito do recurso, de modo a garantir que aqueles que continuam recebendo os quintos até a presente data por força de decisão judicial sem trânsito em julgado tenham o pagamento mantido até sua absorção integral por quaisquer reajustes futuros concedidos aos servidores (...) " (grifos acrescidos) .
10.	Nessas circunstâncias, não havendo nos autos qualquer prova no sentido de que as interessadas tenham sido beneficiadas por decisão judicial transitada em julgado, entendo que as vantagens relativas aos "quintos", tais como foram instituídas e vêm sendo pagas, não se encontram ajustadas ao entendimento da Suprema Corte sobre a matéria.
11.	Registre-se, por fim, que cabe ao órgão de gestão de pessoas do órgão jurisdicionado, em tempo oportuno, proceder às medidas saneadoras pertinentes com vistas a dar efetivo cumprimento à decisão que modulou os efeitos do que restou decidido no RE 638.115/CE.
	Ante o exposto, VOTO por que seja adotada a deliberação que ora submeto à apreciação deste Colegiado.
TCU, Sala das Sessões Ministro Luciano Brandão Alves de Souza, em 9 de fevereiro de 2021.
BENJAMIN ZYMLER 
Relator